【裁判字號】    90,再,3
【裁判日期】    900601
【裁判案由】    聲請再審
【裁判全文】
臺灣高等法院臺南分院民事判決  九十年度再字第三號
    再審原告     乙○○
    法定代理人  吳柏喬
    訴訟代理人  丙○○
右當事人間請求再審之訴事件，再審原告對於中華民國八十九年十一月七日本院八十
九年度再字第十二號確定判決提起再審，本院判決如左：
    主    文
再審之訴駁回。
再審訴訟費用由再審原告負擔。
    事    實
甲、再審原告方面：
一、聲明：求為判決：(一)第一、二審及前再審確定判決均廢棄。(二)再審被告應將設置
    坐落於台南縣永康市○○段七八七號土地上如附圖斜線所示位置即門牌同市○○
    ○路三四○巷二十號門前之柵欄拆除遷移。(三)再審及歷審之訴訟費用由再審被告
    負擔。
二、陳述：
（一）查兩造間排除侵害事件，前經台灣台南地方法院八十八年度訴字第二三五號、
      台灣高等法院台南分院八十八年度上易字第七七號判決再審原告敗訴確定，惟
      以該確定判決完全抄襲第一審判決，並有足以影響於判決之重要證據漏未斟酌
      ，遂提起再審之訴。前再審法院最後卻以再審被告欠缺當事人能力駁回再審原
      告之訴，並不得上訴而確定。有判決書三份及前再審起訴狀附呈可稽。本件再
      審原告於八十九年十一月二十日收受前再審判決正本後，發現其判決有民事訴
      訟法第四百九十六條第一項第一款適用法規顯有錯誤及同法第四百九十七條二
      審確定判決就足以影響於判決之重要證據漏未斟酌之再審事由，茲於三十日之
      不變期間內，對該確定終局判決聲明不服，提起再審之訴。
（二）前再審判決異於前第一、二審之實體判決，突襲判決認定再審被告欠缺當事人
      能力，而駁回再審原告之訴，無非以府城天下觀雲社區甲、乙、丙區已分別成
      立管理委員會，向台南縣政府完成報備程序，至於再審被告三區聯合會之籌設
      ，公寓大廈管理條例並無規定，亦未依內政部發佈之「公寓大廈管理組織申請
      報備處理原則」第四條規定向主管機關台南縣政府申請報備等，遂為論斷。就
      此，前再審判決顯有適用法規顯有錯誤之再審事由，此查：
    (一)按公寓大廈成立管理委員會，即具有當事人能力，並不以向主管機關完成報備
      程序為必要，為公寓大廈管理條例第三十五條第一項所明文。細釋公寓大廈管
      理條例及該法施行細則之條文，均未規定管理委員會以向主管機關登記為取得
      當事人能力之要件，應可肯定。而管理委員會係指住戶為執行區分所有權人會
      議決議事項暨公寓大廈管理維護工作，互選管理委員若干人設立之組織，為同
      條例第入條第三款所明訂；本件再審被告係由三區委員會所有委員共同組成，
      處理對內對外共同性事務，所作成之決議亦視同各區決議事項，情形並無不同
      。
    (二)本件縱認本件再審被告無同條例第三十五條之適用，亦應準用同條例第四十一
      條規定，而具有當事人能力方是。此按，多數各自獨立使用之建築物、公寓大
      廈，其共同設施之使用與管理具有整體不可分性之集居地區者，其管理及組織
      準用本條例規定，為同條例第四十一條所揭示。查，觀雲社區之地下樓層有二
      層，雖地面上分有三區建築物，然其不僅在結構上不可分，使用上及管理上亦
      欠缺獨立性，此從該社區之甲、乙、丙三區地下一層係整個連通場地，供家樂
      福公司營業用，以及地下二樓係一個整體性停車場，供全體住戶使用，且出入
      口又僅有甲、丙二個通道，顯見府城天下觀雲社區在結構上、使用上、及管理
      上均不具有獨立性，實係具有整體不可分性之集居地區，此非僅再審原告前已
      於準備書狀指及，並有如狀附卷內「府城天下觀雲社區住戶管理委員會三區聯
      合會組織章程」第一條成立緣由及宗旨之說明可明甚。故該三區住戶管理委員
      會所為管理及組成之「府城天下觀雲社區住戶管理委員會三區聯合會」，應準
      用公寓大廈管理條例第三十五條第一項規定，而具有當事人能力。
    (三)綜上，前再審判決無論適用同條例第三十五條或不適用同條例第四十一條，均
      顯然影響於判決，構成民事訴訟法第四百九十六條第一項第一款所示「適用法
      規顯有錯誤者」，構成再審事由。
（三）退萬步言，再審被告仍具有非法人團體資格，為有當事人能力。雖前再審判決
      以再審被告既無獨立財產，復無聯合辦公室，為其否定再審被告具備民事訴訟
      法第四十條第三項非法人團體資格之論據。然查，前再審法院顯有就足以影響
      於判決之重要證物漏未審酌，構成民事訴訟法第四百九十七條再審事由。析之
      ：
    (一)府城天下觀雲社區住戶管理委員會三區聯合會有聯合辦公室。此觀卷內三區聯
      合會組織章程第三條所示「…另外於聯合辦公室聘僱行政人員壹名…」，以及
      府城天下觀雲社區住戶管理委員會三區聯合會第五屆第六次會議記錄，其中第
      八項討論及決議事項之第五點有「聯合辦公室」之記載，足證該聯合會係有固
      定之聯合辦公室（經查：設於乙區內），絕非前再審判決所認並無聯合辦公室
      。
    (二)該三區聯合會有獨立財產。此據卷附三區聯合會組織章程及三區委員會會議記
      錄得知。
    1.此觀第四條第四款第二點：「財務小組負責聯合會財務運作之規劃、月報表之
      初審、年度預算、結算之編列」、同條第五款第三點：「聯合會年度預算、結
      算之審查及重大工程與經費執行之監督」、同條第六款第七點至第十點：「聯
      合會賃用之收付…」「聯合會各項財務報表之製作…」「聯合會聘僱人員薪資
      計算…」「聯合會年度預算、結算表之製作」、第五條第六款：「聯合會經常
      性費用，須於年度結束前編列下年度預算，並提交聯合會審議通過。非經常性
      支出，則按專案核定金額支出…」、同條第七款：「凡金額在五萬元以下之突
      發性費用支出，得由會長：先行動用，再提聯合會議追認」等等可知，若無獨
      立之財產，則何需成立財務小組負責聯合會財務之規劃、審查與編列？又何需
      監察小組監督預算及執行？且何來「聯合會費用」，並有「經常性費用」與「
      非經常性費用」之稱，且可由會長先行動用「突發性費用」？復何來「聯合會
      各項財務報表」、「聯合會年度預算、結算表」之製作、送審、公布？
    2.另，卷附之府城天下觀雲社區三區委員會第五屆第三次會議記錄，其第七項討
      論及決議事項之第九款並有「聯合會專款」之記載。
（四）綜上，府城天下觀雲社區住戶管理委員會三區聯合會有聯合辦公室及獨立財產
      ，並具有完備之審核、監督及執行單位。前再審判決僅憑再審被告會長甲○○
      ○之片面陳述，捨再審被告於第一審法院所提出之章程明文及會議記錄之明載
      於不顧，亦未調查證據，遂認該聯合會無聯合辦公室且無獨立之財產，係就足
      以影響於判決之重要證物，漏未斟酌，致證據與理由矛盾之情，容有違誤。
      據上所述，前再審判決以再審被告欠缺當事人能力駁回再審原告之訴，其顯有
      適用法規錯誤及就足以影響於判決之重要證物漏未審酌之違失，構成再審事由
      。
（五）又原確定之第一、二審判決亦有再審事由，就第一審判決部分：
    (一)本件前第一審判決既已肯認再審原告所有建物是店鋪型住宅，屋前之道路出入
      既受管制，已影響該建物之使用價值，應認是對原告所有權之妨害，則再審原
      告自依得民法第七百六十七條規定，要求排除侵害。惟該判決竟又謂「被告既
      負責修繕、管理及維護社區○○巷道，則被告在為管理行為時，縱對原告之所
      有權有些許妨礙，亦應認是法之所許」云云，前後理由顯然矛盾；對所有權人
      所有權之妨害，除非屬法律有明文規定，否則遽謂「應認是法所許」即有理由
      不備之違法。
    (二)公寓大廈管理條例第十一條第一項規定：「共用部分及其相關設施之『拆除』
      、重大修繕或『改良』應依區分所有權人會議決議之」。系爭柵欄之拆除遷移
      即係公用部分相關設施之「拆除」及「改良」行為，而非被告所稱僅「修繕、
      管理、維護」之行為。況被告自行決議將系爭柵欄遷移至現所在位置，未經區
      分所有權人會議決議，嗣被告自知違反法律，於八十八年五月十六號（原告早
      已於八十八年一月間起訴）召開丙區第六屆區分所有權人會議決議同意該柵欄
      設置之位置，企圖亡羊補牢，其違反法律情事已甚為明確。
（六）就第二審判決部分：
    (一)查原第二審判決固抄襲原第一審判決，未對再審原告所提出之法律上意見及事
      實之攻擊防禦方法予以審酌，亦未說明不採之理由，致該第二審判決與原判決
      之違背法令，均同。
    (二)次查，再審原告於前第二審已就第一審判決瑕疵詳加指摘，第二審法院亦認有
      必要而履勘現場，然卻對再審原告提出「將原柵欄設置處移至尚有充裕空間之
      地下室進出口處，既不影響車輛出入之管制，又可不妨礙再審原告店鋪住宅之
      出入」之攻擊方法，視若無睹，棄置不論，其判決不適用法規及理由不備之違
      背法令情事，十分明確。
    (三)蓋法益衡平之考量應透過比較才得顯現，前第二審確定判決全然未審酌比較再
      審原告所提改善解決之道，遽然駁回再審原告之請求，自有民事訴訟法第四百
      九十六條第一項第二款判決理由矛盾之違背法令。
    (四)按住戶不得於共同走廊、防空避難設施等處所私設路障侵佔巷道妨礙出入；又
      共同部分及其相關設施之「拆除、重大修繕或改良」，應依區分所有權人會議
      之決議為之，惟其決議應不得違反相關規定。公寓大廈管理條例第十六條第三
      項、第十一條第一項、第九條第二、三項所定。又道路交通安全規則第一百四
      十條第一款，任何人不得利用道路放置足以妨礙交通之物品，系爭道路雖尚未
      經徵收，但為已開闢道路，當不得私設路障，防礙他人出入。再審被告非但未
      經區分所有權人會議事先決議，擅以不當決議設置柵欄，且決議內容亦顯然違
      反法令，致影響再審原告房屋使用之效能，自不得引該決議為合法設置柵欄之
      依據。惟原確定判決竟對原告之指摘視若無睹，消極的不適用相關法規，已構
      成民事訴訟法第四百九十六條第一項第一款之再審事由。
（七）綜右所述，原確定判決顯有再審事由，又再審原告係對於同一事件之第一審、
      第二審判決及前再審判決同時聲明不服，為此爰依同法第四百九十九條及第五
      百條之規定，提起本件再審之訴。
三、證據：提出台灣台南地方法院八十八年度訴字第二三五號、台灣高等法院台南分
    院八十八年度上易字第十七號判決及同院八十九年度再字第十二號判決書影本各
    乙份、準備書狀影本乙份、聯合會章程影本乙份、前再審起訴狀影本乙份、聯合
    會會議記錄影本二份為證。
乙、再審被告方面：
一、聲明：求為判決：(一)再審之訴駁回。(二)再審訴訟費用由再審原告負擔。
二、陳述：
（一）府城天下觀雲社區因巷弄區隔之故，以「府城天下觀雲社區甲區管理委員會」
      、「府城天下觀雲社區乙區管理委員會」、「府城天下觀雲社區丙區管理委員
      會」名義，在台南縣政府工務局建管課辦理登記，然因地下樓層相連，故在社
      區整體管理上有其不可分之必要性，遂組織「府城天下觀雲社區丙區管理委員
      會三區聯合會」，對內對外處理共同性事務。柵欄是再審被告於民國八十七年
      六月十九日召開委員會時決議設立，因為社區有四百五十個停車位，均用丙區
      建築物之車道口出入，為管制車輛及維護社區整體安全才設置。按該柵欄坐落
      於台南縣永康市○○段七八七地號，所有權人為訴外人陳由豪、陳由賢、鄭榮
      陞、鄭盛起，所有權人曾簽具同意書，同意將上揭土地交由再審被告管理，每
      一住戶均有遙控器升降柵欄，對再審原告之出入不構成妨礙，再審被告決議設
      置該柵欄並無不合。況且，府城天下觀雲社區丙區第六屆區分所有權人大會於
      八十八年五月十六日，同意丙區柵欄設置住置，維持目前之位置。再審原告請
      求拆除、遷移並無理由。台南縣永康市○○段七八七地號土地係府城天下觀雲
      社區○巷道，依據公寓大廈管理條例例第七條第二款之規定，應認係公寓大廈
      共同部分。查共同部分之修繕、管理、維護，由管理負責人或管理委員會為之
      同條例第十條第二項前段訂有明文。再審被告於八十七年六月十九日決議設置
      柵欄，再審被告既負責修繕、管理、維護社區○○巷道，則再審被告在為管理
      行為時，縱對再審原告之所有權有些許妨礙，亦應認是法之所許。
（二）再審原告又以公寓大廈管理條例第十六條第二項之規定：「住戶不得於防火隔
      間、防火巷弄、樓梯間、共同走廊、防空避難設備等處所堆置雜物、設置柵欄
      、門扇或營業使用，或違規設置廣告物或私設路障及停車位侵占巷道妨礙出入
      」。再審被告之決議依同條例第九條第二項、第三項之規定，不得違反相關法
      令，再審被告之前揭決議，顯已違反同條例第十六條第二項云云。惟查：同條
      例第十六條第二項規定之行為人係「住戶」；且該條文係為避免住戶為私人利
      益在共用部分設置柵欄或違規私設路障及停車位侵占巷道妨礙出入而為規範。
      再審被告係管理委員會，並不受同條例第十六條第二項之約束。況再審被告在
      社區○巷道設置柵欄，係為管制車輛及維護社區整體安全，並無前揭條文例示
      的「營業使用」、「違規設置廣告物」、「私設停車位」等意圖，再審被告之
      決議並無違法。
（三）縱上所述，再審被告決議在台南縣永康市○○段七八七地號土地設置柵欄，雖
      對再審原告之所有權之行使造成妨害，然再審被告係因公寓廈管理條例所賦予
      之權力，對社區之事務有管理之權限，不得謂為不法。按公寓大廈管理條例成
      立管理組織（包括區分所有權人會議、管理委員會），就是期待透過共同參與
      、多數決等方式，處理與住戶有切身利害關係之共同事務，實踐住戶自治原則
      。既有住戶自治，多數決之原則下，難免有少數人之利益被犧牲，然為加強公
      寓大廈管理維護，提昇居住生活品質，並促進公共安全、公共安寧及公共安居
      之目的，在所難免。
三、證據：提出管理委員會請款單影本六紙為證。
丙、本院依職權向臺灣臺南地方法院調閱八十八年訴字第二三五號乙○○請求排除侵
    害事件全卷。
    理由
一、本件再審原告起訴主張：原確定判決認定再審被告欠缺當事人能力，而駁回再審
    原告之訴，惟公寓大廈成立管理委員會，即具有當事人能力，並不以向主管機關
    完成報備程序或登記為必要，為公寓大廈管理條例第三十五條第一項所明文。次
    按多數各自獨立使用之建築物、公寓大廈，其共同設施之使用與管理具有整體不
    可分性之集居地區者，其管理及組織準用本條例規定，亦為同條例第四十一條所
    揭示。故本件再審被告亦應準用同條例第三十五條第一項規定，而具有當事人能
    力方是，故原判決有民事訴訟法第四百九十六條第一項第一款所示適用法規顯有
    錯誤者之再審事由。退步言之，再審被告仍具有非法人團體資格，為有當事人能
    力，析之再審被告有固定聯合辦公室及獨立財產，並具有完備之審核、監督及執
    行單位，此有卷內所附之再審被告之章程明文及會議記錄之明載可稽，而原確定
    判決顯有就足以影響於判決之重要證物漏未審酌，構成民事訴訟法第四百九十七
    條再審事由。至本件前第一審判決既已肯認再審原告所有建物之道路出入既受管
    制，應認是對原告所有權之妨害，得依法要求排除侵害。惟又謂被告既負責修繕
    、管理及維護社區○○巷道，則被告在為管理行為時，縱對原告之所有權有些許
    妨礙，亦應認是法之所許云云，前後理由顯然矛盾。而被告自行決議將系爭柵欄
    遷移至現所在位置，未經區分所有權人會議決議顯已違反公寓大廈管理條例規定
    。次查，法益衡平之考量應透過比較才得顯現，前第二審確定判決全然未審酌比
    較再審原告所提改善解決之道，對其所提之攻擊方法視若無睹，其判決不適用法
    規及理由不備之違背法令情事十分明確。又系爭道路雖尚未經徵收，但為已開闢
    道路，當不得私設路障，防礙他人出入，道路交通安全規則亦有明文規定。而再
    審被告之不當決議顯違法令，致影響再審原告房屋使用之效能，自不得引該決議
    為合法設置柵欄之依據，惟原確定判決竟消極不適用相關法規，已構成民事訴訟
    法第四百九十六條第一項第一款之再審事由。按再審原告係對於同一事件之第一
    審、第二審判決及前再審判決同時聲明不服，為此爰依同法第四百九十九條及第
    五百條之規定，提起本件再審之訴等語。
二、再審被告則以：柵欄是再審被告於民國八十七年六月十九日召開委員會時決議設
    立，因為管制車輛及維護社區整體安全才設置。按該柵欄坐落於台南縣永康市○
    ○段七八七地號，所有權人曾簽具同意書，同意將上揭土地交由再審被告管理，
    每一住戶均有遙控器升降柵欄，對再審原告之出入不構成妨礙，況府城天下觀雲
    社區丙區第六屆區分所有權人大會於八十八年五月十六日亦同意丙區柵欄設置維
    持原位。而系爭土地係社區○巷道，依據公寓大廈管理條例規定，應認係公寓大
    廈共同部分，而對共同部分之修繕、管理、維護，由管理負責人或管理委員會為
    之，則再審被告在為管理行為時，縱對再審原告之所有權有些許妨礙，亦為法之
    所許。再審原告雖主張再審被告之決議，顯已違反公寓大廈管理條例第十六條第
    二項之規定云云。惟查該條規定之行為人係「住戶」，再審被告係管理委員會，
    自不受約束；且再審被告於社區○巷道設置柵欄，係為管制車輛及維護社區整體
    安全，並無前揭條文例示的「營業使用」、「違規設置廣告物」、「私設停車位
    」等私人不法意圖，故再審被告之決議並無違法。按再審被告係因公寓大廈管理
    條例所賦予之權力，對社區之事務有管理之權限，不得謂為不法。依公寓大廈管
    理條例成立管理組織，乃為透過住戶共同參與、多數決等方式，實踐住戶自治原
    則，而為達促進公益目的，犧牲少數人之私益，在所難免等語，資為抗辯。
三、本件再審原告主張本院八十九年度再字第十二號民事確定判決認定再審被告欠缺
    當事人能力，無論是適用公寓大廈管理條例第三十五條或不適用同條例第四十一
    條規定，均有適用法規顯有錯誤之再審理由等情，經查：
（一）按公寓大廈管理委員會乃指住戶為執行區分所有權人會議決議事項暨公寓大廈
      管理維護工作，互選管理委員若干人設立之組織。而管理委員會有當事人能力
      ，公寓大廈管理條例第三十五條第一項固定有明文。惟該條所指之管理委員會
      ，係指依公寓大廈管理條例所合法成立之管理委員會而言，苟管理委員會並非
      依公寓大廈管理條例之規定所合法成立，自無以管理委員會之名義，依該法條
      規定擔任訴訟當事人之餘地，此觀諸該法條之文義自明。又公寓大廈應成立管
      理委員會或推選管理負責人；公寓大廈成立管理委員會者，應由管理委員互推
      一人為主任委員，主任委員對外代表管理委員會。管理委員會之組織及選任應
      於規約中定之；又規約之訂定或變更，應有區分所有權人三分之二以上及其區
      分所有權比例合計三分之二以上出席，以出席人數四分之三以上及其區分所有
      權比例占出席人數區分所有權四分之三以上之同意行之；且公寓大廈建築物所
      有權登記之區分所有權人達三分之二以上及其區分所有權比例合計三分之二以
      上時，起造人應於六個月內召集區分所有權人召開區分所有權人會議訂定規約
      ，並向地方主管機關報備，公寓大廈管理條例第二十七條第一項、第二項、第
      三十一條第一項第一款及第二十六條第一項分別定有明文。是故管理委員會若
      未依公寓大廈管理條例所定程序成立者（即該法第二十六條第一項、第二十七
      條第一項、第二項、第三十一條第一項第一款規定），即無當事人能力。蓋未
      經合法成立之管理委員會如當然有當事人能力，公寓大廈管理條例第三十五條
      第一項及各有關管理委員會成立之規定即無存在必要。查府城天下觀雲社區甲
      、乙、丙區已分別依公寓大廈管理條例所定程序合法成立管理委員會，並向主
      管機關台南縣政府完成報備程序，至於「府城天下觀雲社區住戶管理委員會三
      區聯合會」之籌設，公寓大廈管理條例並無規定等情，有主管機關台南縣政府
      八十九年九月二十八日八九府工使字第一四五０二五號函附於本院前審卷可參
      ；況查依據府城天下觀雲社區住戶管理委員會三區聯合會組織章程第一條成立
      緣由載明：「‧‧‧為凝聚社區力量，『第一屆管理委員會』在衡量整體管理
      之需求下，爰有在各區管理委員會之外，另組織三區聯合會，從事社區共同事
      務之規劃推動，以及聯合對外事務之運作。‧‧‧」，顯見府城天下觀雲社區
      住戶管理委員會三區聯合會僅為『第一屆管理委員會』為便利三區共同性事務
      之執行而自行籌設組織，並非依照公寓大廈管理條例規定之合法程序召開三區
      區分所有權人會議所共同決議成立，即難爰引同條例第三十五條第一項規定認
      其有訴訟法上當事人能力，且既非合法成立自無法向主管機關台南縣政府申請
      報備或登記亦為當然之理。至聯合會成員由三區委員會所有成員共同組成，設
      會長一人，由三區主任委員依甲、乙、丙區順序輪流擔任，任期一年，並配合
      三區委員之改選交替。副會長二人，由未擔任該屆會長之其他兩區主委擔任；
      另設公關、監察、財務、總務、安全、環保等六個小組，其成員由各區委員會
      推薦指派等情，亦於三區聯合會組織章程第三條所載明，故聯合會成員係由三
      區管理委員會之成員所推派組成，並非經全體社區住戶互選產生，與公寓大廈
      管理條例第三條第八款之管理委員會產生方式明顯有異，綜上，顯難認再審被
      告府城天下觀雲社區住戶管理委員會三區聯合會為公寓大廈管理條例所稱之管
      理委員會而具有當事人能力。
（二）次查，再審原告又以府城天下觀雲社區雖分有三區建築物，然其不僅在結構上
      不可分，使用上及管理上亦欠缺獨立性，此從該社區之甲、乙、丙三區地下一
      層係整個連通場地，供家樂福公司營業用，以及地下二樓係一個整體性停車場
      乃公共設施，供全體住戶使用，且出入口又僅有甲、丙二個通道，顯見觀雲社
      區在結構上、使用上、及管理上均不具有獨立性，實係具有整體不可分性之集
      居地區。按多數各自獨立使用之建築物、公寓大廈，其共同設施之使用與管理
      具有整體不可分性之集居地區者，其管理及組織準用本條例規定，為同條例第
      四十一條所揭示，故府城天下觀雲社區住戶管理委員會三區聯合會亦符合公寓
      大廈管理條例第四十一條規定情形，亦應準用同條例第三十五條第一項規定具
      有當事人能力云云，惟不論是適用或準用該條例第三十五條第一項規定，其前
      提均限依照公寓大廈管理條例所定程序合法成立之管理委員會，始能取得當事
      人能力，而如前所述，再審被告三區聯合會既非依公寓大廈管理條例之合法程
      序所成立，自無從依據該條規定取得當事人能力，要屬無疑。況既已有府城天
      下觀雲社區甲、乙、丙區管理委員會合法成立在前並已向台南縣政府完成報備
      ，三區區分所有權人又未依公寓大廈管理條例第三十一條第一項第一款共同決
      議變更規約，於法理上，殊無許再重疊設立所謂三區聯合會之管理委員會組織
      。
    綜上，則再審原告主張本院前再審確定判決認定再審被告欠缺當事人能力，係違
    背公寓大廈管理條例之規定云云，即不足取；是其進而主張本院前確定判決，有
    民事訴訟法第四百九十六條第一項第一款所定適用法規顯有錯誤之再審理由云云
    ，亦屬無據。
四、另查，本件再審原告主張本院本院八十九年度再字第十二號民事確定判決捨再審
    被告於第一審法院所提出之章程明文及會議記錄等資料於不顧，亦未調查證據，
    遂認再審被告三區聯合會無聯合辦公室且無獨立之財產而認定其無當事人能力，
    乃就足以影響於判決之重要證物漏未斟酌之再審事由。經查：按依民事訴訟法第
    四百六十六條不得上訴於第三審法院之事件，除同法第四百九十六條規定外，其
    經第二審確定之判決，如就足影響於判決之重要證物，漏未斟酌者，亦得提起再
    審之訴，固為民事訴訟法第四百九十七條所明定；惟所謂「重要證物漏未斟酌」
    ，係指當事人在前訴訟程序已經提出，第二審確定判決漏未於判決理由中斟酌者
    而言；申言之，該項證物如經斟酌，原判決將不致為如此之論斷，若縱經斟酌亦
    不足影響原判決之內容，或原判決曾於理由中說明其為不必要之證據者，均與本
    條規定之要件不符。經查本院前再審確定判決實已就再審被告三區聯合會之成立
    緣由、產生方式、費用來源、職權行使、事務範圍及運作方式等情就卷內章程等
    資料加以審究，始認再審被告並無固定之事務所及獨立之財產，非屬民事訴訟法
    第四十條第三項所稱之非法人團體，並於判決理由詳予論述（參見本院八十九年
    度再字第十二號確定判決理由欄四（二）、（三）），故再審原告主張原確定判
    決有民事訴訟法第四百九十七條規定之再審事由，已非無疑。再按民事訴訟法第
    四十條第三項固規定非法人之團體，設有代表人或管理人者，有當事人能力，惟
    並非泛指設有代表人或管理人之任何團體，均有當事人能力。非法人團體之成立
    ，必須有一定之名稱及事務所或營業所，並有一定之目的及獨立之財產者，始足
    當之。經查三區聯合會經常性費用，須於次年度結束前編列下年度預算，並提交
    聯合會審議通過，非經常性支出，則按專案核定金額支出，並『按各區棟比例分
    攤』；凡金額在五萬元以下之突發生費用支出，得由會長及各專屬小組成員之緊
    急連署後先行動用，再提聯合會議追認，本項支出『亦按三區棟數分攤』乙節，
    有由再審原告於前訴訟程序之原審法院提出「府城天下觀雲社區住戶管理委員會
    三區聯合會組織章程」第五條第六、七款規定得資參酌，可證三區聯合會之所有
    費用乃由甲、乙、丙三區管理委員會依棟別比例分攤支出（按甲區有二棟，乙、
    丙區各四棟，故聯合會的費用由甲區分攤十分之二，乙、丙區各分攤十分之四）
    ，此亦有再審被告所呈分攤聯合會費用之甲、乙、丙區管理委員會請款單附於本
    院卷可稽，故再審被告之三區聯合會組織章程及三區委員會會議記錄中雖有「聯
    合會費用」、「聯合會年度預算、結算」及「聯合會專款」等用語，惟上述費用
    實向甲、乙、丙三區管理委員會依比例分攤請款而來，再審被告三區聯合會本身
    並無獨立之財產甚明。次查三區聯合會組織章程所謂「聯合辦公室」，亦僅係商
    借乙區管理委員會之辦公室兼作為三區聯合會之聯絡地點而已，三區聯合會本身
    實無特定之辦公處所，此從府城天下觀雲社區會三區聯合會多次會議記錄均載以
    丙區管委員辦公室為開會地點即可知（參第一審卷宗第四十七頁至五十四頁），
    蓋三區聯合會本身若有固定之辦公處所，何須再借用其中一區之管理委員會辦公
    室來開會？顯可證明三區聯合會並無一定、個別之事務所。綜上所陳，本件再審
    被告「府城天下觀雲社區住戶管理委員會三區聯合會」雖有一定名稱、組織章程
    及會長之設置，惟三區聯合會會長係由各區主任委員輪流擔任，其所處理之事務
    亦僅限於三區之共同事務，益見「府城天下觀雲社區住戶管理委員會三區聯合會
    」，實係為統合三區管理委員會對於三區共同事務管理之齊一步驟，而由一區之
    管理委員會於一定期間（一年）輪流負責三區共同事務之執行者至明；是三區聯
    合會既無獨立之財產及特定、個別之辦公處所，僅於輪辦事務之各區管理委員會
    臨時借用其原有各區管理委員轄下人員及辦公處所處理共同事務，揆諸首開說明
    ，當非民事訴訟法第四十條第三項所稱設有代表人或管理人之非法人之團體，故
    再審原告主張再審被告「府城天下觀雲社區住戶管理委員會三區聯合會」有當事
    人能力之非法人之團體云云，實非可取，從而再審原告以前開章程及會議記錄等
    卷內資料主張各情，亦不足以動本院原確定判決之認定，顯不足以影響原確定
    判決，自與民事訴訟法第四百九十七條所定得為再審之事由不符。
五、末按，原告或被告無當事人能力者，法院應以裁定駁回原告之訴，此觀諸民事訴
    訟法第二百四十九條第一項第三款自明。本件再審被告並無當事人能力，已如前
    述，本院八十九年度再字第十二號確定判決據此駁回再審原告之訴，於法並無不
    合。按再審被告既非依公寓大廈管理條例所定程序合法成立之管理委員會，渠不
    能爰引該條例第三十五條第一項或第四十一條規定取得當事人能力甚明，故本院
    前再審確定判決尚不構成民事訴訟法第四百九十六條第一項第一款「適用法規顯
    有錯誤」之再審事由，且依卷內章程及會議記錄等證物觀之，再審被告本身實無
    一定之事務所及獨立之財產，亦非民事訴訟法第四十條第三項所稱設有代表人或
    管理人之「非法人團體」，自無當事人能力可言，且再審原告所稱上開未經斟酌
    之證物，已經原確定判決於理由加以論述，惟顯不足以影響原確定判決之認定，
    自亦不符民事訴訟法第四百九十七條所定再審事由，故再審原告求予廢棄本院前
    再審確定判決，並無理由。至本院八十八年度上易字第七七號，及臺灣臺南地方
    法院八十八年度訴字第二三五號之原確定判決，原應以再審被告無訴訟當事人能
    力，其訴為不合法為由，於程序上駁回再審原告於前訴訟程序之訴，但竟予實體
    判決以再審原告之訴無理由並駁回其假執行之聲請，尚有未洽。惟上開確定判決
    雖有「適用法規顯有錯誤」之再審事由，但其駁回再審原告於前訴訟程序之訴，
    理由雖有不同，惟結論則無二致，再審原告求為一併廢棄改判，洵非有據，要難
    准許，仍應予駁回本件再審之訴。
六、本件事證已臻明確，兩造其餘之攻擊防禦方法，與判決之結果已不生影響，爰不
    另贅論，合予敘明。
七、據上論結，本件再審之訴為無理由，依民事訴訟法第五百零五條、第四百四十九
    條第一項、第七十八條，判決如主文。
中      華      民      國    九十      年      六      月      一      日
                                      臺灣高等法院臺南分院民事第一庭
~B1        審判長法官
~B2              法官
~B3              法官


司法院資訊處製作；財團法人民間司法改革基金會備份。
